最高法院民事判決　　　　　　　　　　　　　　　　　八十八年度台上字第一六號
　　上 訴 人　甲○○
　　被上訴人　乙○○
右當事人間請求損害賠償事件，上訴人對於中華民國八十七年三月九日台灣高等法院
台南分院第二審判決（八十六年度重上字第五八號），提起上訴，本院判決如左：
    主  文
上訴駁回。
第三審訴訟費用由上訴人負擔。
    理  由
本件上訴人主張：兩造先父林成德所有坐落雲林縣斗六市○○段五二、五三－六、六
九、六九－二、六九－三、六九－四、七○、八九－一號八筆土地所有權應有部分，
於民國七十三年間遭兩造長兄林財銘以偽造贈與方式過戶於其名下，經生父於八十年
間發覺後對其提起偽造文書之刑事告訴，經法院判決林財銘有罪確定。惟林成德於該
刑事案件審理期間病逝，伊乃以林成德繼承人身分對林財銘提起刑事附帶民事訴訟，
請求將系爭土地所有權回復為林成德名下。依民法第八百二十八條第二項規定，公同
共有物之處分及其他權利之行使，應得公同共有人全體之同意，伊因而徵得除被上訴
人以外之其餘繼承人之同意列名為原告，惟獨被上訴人堅拒不同意列名，致上開訴訟
因當事人不適格被判決駁回確定。伊期望回復系爭土地於林成德名下，並依法辦理繼
承登記之希望落空，可得繼承之財產因被上訴人之拒絕補列為原告而無法實現，被上
訴人顯係以消極之不作為，違反公序良俗濫用其權利，侵害伊繼承之權利。查系爭土
地八筆依公告現值計算，計值新台幣（下同）二千五百二十四萬零八百元，伊應得繼
承六分之一為四百二十萬六千八百元等情，爰依侵權行為損害賠償之法律關係，求為
命被上訴人如數給付並加付法定遲延利息之判決（第一審共同原告黃林樹蘭部分之訴
，原審為其敗訴判決，未據提起上訴已告確定）。
被上訴人則以：上訴人與伊等兄弟間，因土地糾紛，已對簿公堂多年，造成伊住所地
鄰居間茶餘飯後之話題，使伊愧對先父。縱家兄林財銘有上訴人所稱之行為，伊實不
願兄弟手足間為土地而發生訟爭，始堅持不願補列為原告。況上訴人前曾將先父土地
予以出售，價金悉由其一人取得，兄弟姊妹均未獲得應有之部分。且上訴人亦未明告
為何須要蓋章之事由，伊自無從配合等語，資為抗辯。
原審斟酌全辯論意旨及調查證據之結果，以：上訴人主張系爭土地為兩造先父林成德
所有，於林成德生前之七十三年間遭兩造兄長林財銘以偽造文書方式，私下過戶於其
名下，伊於林成德對林財銘提起刑事告訴後刑事案件審理中，因林成德過世而提起刑
事附帶民事訴訟，請求林財銘將系爭土地以贈與為原因所為移轉所有權予林財銘之登
記塗銷，因當事人不適格致遭判決駁回並已確定之事實，為被上訴人所不爭執，且有
原審八十五年度重上更(四)字第三○六號刑事判決、八十六年度重訴字第一號民事判決
及最高法院八十六年度台上字第二○二七號刑事判決等附卷可稽，堪信為真實。惟查
民法第八百二十八條第二項規定：公同共有物之處分及其他之權利行使，應得公同共
有人全體之同意。乃因公同共有物屬全體公同共有人共有，各公同共有人之權利及於
公同共有物之全部，故賦予各公同共有人得互相監督其他公同共有人之權限，而非其
義務。至於各公同共有人之義務，當係指他人對公同共有物有所請求時，全體公同共
有人應負連帶責任而言。本件被上訴人僅消極的不同意上訴人提起回復系爭土地原狀
之塗銷登記訴訟，並未違背法律上義務，與不法行為係指行為人違背法律強制或禁止
之規定，致侵害他人權利而無阻違法之事由者之情形有異，上訴人主張被上訴人前
開行為不法對伊應負侵權行為損害賠償責任，已無可採。且查兩造之長兄即訴外人林
財銘偽造文書將兩造先父林成德所有系爭土地私下過戶於其名下，固屬不當。然被上
訴人或緣於與上訴人間之嫌隙，或鑑於手足之情，不願與其長兄爭鋒相對，對簿公堂
，尚不能即謂被上訴人之行為係以背於善良風俗之方法加損害於上訴人。再人民有訴
訟之權，憲法第十六條定有明文，各人當然有權決定是否提起訴訟或以其他方式解決
紛爭，不能強求被上訴人必須同意上訴人對其長兄提起民事訴訟。上訴人此部分之主
張，亦無可取。從而上訴人主張被上訴人係以消極之不作為，及違反公序良俗濫用其
權利，侵害其繼承之權利，請求被上訴人賠償損害四百二十萬六千八百元本息，尚非
有據，為其心證所由得。復說明對上訴人其他主張之取捨意見，爰維持第一審所為上
訴人敗訴判決，駁回其上訴，經核於法尚無違誤。上訴論旨，仍執陳詞指摘原判決不
當，聲明廢棄，難認有理由。
據上論結，本件上訴為無理由。依民事訴訟法第四百八十一條、第四百四十九條第一
項、第七十八條，判決如主文。
中      華      民      國    八十八    年      一      月      八      日
                              最高法院民事第五庭
                                  審判長法官  吳  啟  賓
                                        法官  洪  根  樹
                                        法官  謝  正  勝
                                        法官  劉  福  來
                                        法官  黃  熙  嫣
      右正本證明與原本無異
                                              書  記  官
中      華      民      國    八十八    年      一      月    二十七    日
